臺灣高等法院高雄分院民事判決　九十年度重上字第一四號
　　　上　訴　人　甲○○
　　　上　訴　人　乙○○○
　　　被上 訴 人　丙　○
右當事人間請求拆屋還地事件，上訴人對於中華民國八十九年十二月十一日臺灣高雄
地方法院八十九年度重訴字第二一號第一審判決提起上訴，本院判決如左：
    主      文
上訴駁回。
第二審訴訟費用由上訴人負擔。
    事實及理由
一、被上訴人主張：緣坐落於高雄縣岡山鎮○○段五五地號土地，原為被上訴人之父
    黃東洋所有，曾出租予上訴人甲○○之父陳國耕作，惟陳國死亡後，其子女無人
    能繼續耕作，雙方遂終止耕地租賃契約。嗣被上訴人於民國七十六年六月間繼承
    取得上開土地應有部分二分之一，與黃東樹同為該筆土地之共有人。上訴人二人
    卻於七十九年間，擅自在被上訴人所有之土地上興建門牌號碼為高雄縣岡山鎮○
    ○路七號之大型鋼架違章建築，無權占用被上訴人共有之土地至今，屢經催討仍
    拒不拆除返還，爰依民法第七百六十七條之規定，請求上訴人共同將占用被上訴
    人土地之地上房屋拆除，並依不當得利或侵權行為之規定，請求上訴人應共同將
    門牌號碼高雄縣岡山鎮○○路七號房屋拆除，並將其座落之基地高雄縣岡山鎮○
　　○段五五地號如附圖所示斜線部分騰空，交還予被上訴人及其他共有人，並應連
　　帶給付自起訴狀繕本送達上訴人時起回溯二年相當於租金之不當得利共新台幣（
　　下同）十六萬三千二百十二元，及自起訴狀繕本送達上訴人之翌日起至拆屋還地
　　時止，按月連帶賠償相當於租金之不當得利六千八百零一元。原審判決上訴人甲
　　○○應自坐落高雄縣岡山鎮○○段第五五地號土地上、如附圖斜線部分所示、面
　　積二一八平方公尺之地上物遷出；上訴人乙○○○應將坐落高雄縣岡山鎮○○段
　　第五五地號土地上、如附圖斜線部分所示、面積二一八平方公尺之地上物拆除後
　　，將土地交還被上訴人及其他共有人；上訴人乙○○○應給付被上訴人四萬二千
　　三百五十七元，及自八十九年一月十二日起至清償日止，按週年利率百分之五計
　　算之利息；上訴人乙○○○應自八十九年一月十二日起，至其將坐落高雄縣岡山
　　鎮○○段第五五地號土地上、如附圖斜線部分所示、面積二一八平方公尺之地上
　　物拆除，並將土地交還被上訴人及其他共有人時止，按月給付被上訴人一千七百
　　六十五元；及宣告上開部分之假執行，其餘部分駁回。上訴人提起上訴，被上訴
　　人答辯聲明為：上訴駁回。（至原審駁回被上訴人之訴及假執行之聲請部分，則
　　未據聲明不服）。
二、上訴人則以：系爭土地確原為被上訴人之父黃東洋出租予上訴人甲○○之父陳國
    耕作，而由陳國搭建門牌號碼高雄縣岡山鎮○○路二四一號之建物供家族居住使
    用，陳國並於六十二年二月間即已在該址設立亨記工業社股份有限公司，嗣因七
    十九年間壽華路開通，將原建物從中截斷，始由上訴人乙○○○整修為高雄縣岡
    山鎮○○路二四一號、二四一之一號二戶，其中高雄縣岡山鎮○○路二四一之一
    號再經門牌整編為現今之高雄縣岡山鎮○○路七號，故本件坐落系爭土地上之建
    物即門牌號碼高雄縣岡山鎮○○路七號建物，並非上訴人二人所有，而應為陳國
    之所有繼承人共十一人所公同共有，被上訴人僅起訴上訴人二人，當事人顯不適
    格。且上訴人基於繼承及租賃關係占有土地上之地上物，自始有權占用，而上訴
    人甲○○係停放車輛於其他土地，並非系爭土地等語，資為抗辯。原審判決後，
    其提起上訴，上訴聲明為：(一)原判決關於上訴人敗訴部分廢棄。(二)右廢棄部分被
    上訴人在第一審之訴及假執行之聲請均駁回。
三、被上訴人主張上訴人甲○○之父陳國曾向被上訴人之父黃東洋承租本件土地，在
    其上搭建門牌號碼為高雄縣岡山鎮○○路二四一號之房屋，並曾於六十二年二月
    間在該址設立亨記工業社，嗣因七十九年間壽華路開通，將原建物從中截斷，而
    重新編列門牌為高雄縣岡山鎮○○路二四一號、二四一之一號二戶，其中高雄縣
    岡山鎮○○路二四一之一號再經門牌整編為現今之高雄縣岡山鎮○○路七號之事
    實，為上訴人所不爭，且經上訴人提出照片、臺灣省高雄縣政府營利事業登記證
    、公司變更登記事項卡、門牌證明書為證，核屬相符，堪信為真實。惟被上訴人
    主張本件建物係上訴人於七十九年間新建，目前為上訴人甲○○占有中，則為上
    訴人所否認，辯稱本件建物並非上訴人所興建，而係陳國所建，現為陳國之所有
    繼承人公同共有云云。是本件兩造爭執之點，厥為：本件當事人是否適格？兩造
    間有無租賃關係？坐落高雄縣岡山鎮○○段五五地號土地上、如附圖斜線部分所
    示、面積二一八平方公尺之建物，究係新建或修建？該建物是否為上訴人乙○○
    ○所有？目前為何人使用？
四、經查：
（一）按當事人適格與否，乃依原告起訴主張之事實為準，於給付之訴，原告僅須主
      張其有給付請求權，被告則須為原告主張有給付義務者，當事人即為適格。本
      件被上訴人係主張無權興建占用系爭土地者為上訴人乙○○○及甲○○二人，
      故以渠二人為對造當事人，即無當事人不適格問題，是上訴人抗辯本件當事人
      不適格云云，尚非可採。
（二）又系爭高雄縣岡山鎮○○段五五號土地，原為被上訴人之父親黃東洋出租於上
      訴人之父親陳國，租賃關係於七十九年十二月三十一日到期，惟租約期滿因業
      佃雙方未於公告期限內提出續訂收回申請，及已無耕作事實等原因，經高雄縣
      岡山鎮逕為註銷登記一節，有高雄縣岡山鎮公所九十年四月二十七日九０岡鎮
      民字第七六七五號函一件可稽（本院卷第八九頁），且上訴人甲○○於偵查中
      亦具狀陳稱：「茲因原承租人於七十四年間死亡，故於上開租期屆滿時，被告
      （即上訴人）家族乃商議由乙○○○之女陳惠真繼承該租約，並由陳惠真向岡
      山鎮公所申請續租，惟因陳識仁向鎮公所檢舉陳惠真未具有自耕能力，致未能
      繼續承租」等情，此經本院調取台灣高雄地方法院檢察署八十八年度偵字第四
      二五九號卷核閱屬實（偵查卷第八七頁背面、第八八頁），是上開租約至遲亦
      於七十九年十二月三十一日終止，目前兩造並無租賃關係堪予認定。
（三）而被上訴人主張本件坐落高雄縣岡山鎮○○段五五地號土地上、如附圖斜線部
      分所示、面積二一八平方公尺之建物係上訴人於七十九年間新建，業據其提出
      土地登記謄本、申報地價證明書、地籍圖、照片、存證信函、門牌號碼申請書
      、門牌證明書為證，並經原審依職權勘驗現場，有勘驗筆錄、高雄縣岡山地政
      事務所岡所二字第二九八四號覆函暨複丈成果圖立卷足憑（原審卷第五四頁、
      第五五頁、第五八頁）。且證人即上訴人甲○○之胞兄陳識仁於原審到庭證述
      ：「原房屋為父親所建，是磚造水泥房屋，七十年時甲○○將房屋拆除，興建
      石棉瓦房屋，七十九年開闢壽華路時，拆除房屋重建為現在的壽華路七號房子
      」等語（原審卷第九三頁），參之上訴人亦陳稱：「房屋是七十九年間乙○○
      ○修建」，「房屋本為簡易鐵架上鋪木板，七十九年整修時將木板改為鐵皮，
      隔間則有部分改用磚塊塗上水泥」，「目前屋內隔間部分是新建加強的，木板
      部分是舊有的」等語（原審卷第七八頁，本院卷第一六五頁），二人對系爭建
      物係何人所建，原本係何種建築雖陳述不同，惟目前系爭房屋確係七十九年間
      所建，應屬無訛。再比對被上訴人所提出，為上訴人所不爭之本件地上建物興
      建過程照片觀之（原審卷第五六頁、本院卷第六十頁、偵查卷第四一頁、第四
      二頁、第一一０頁），系爭房屋係在原殘留建物之外另行搭設高約二層樓之鐵
      架，搭設範圍顯逾原殘留建物面積，鐵架內部均與原本舊建物明顯不符，業已
      騰空拆除重建，且本院至現場勘驗，雖左側第一間有一間木板隔間之房間，惟
      坪數甚小，且較之舊建物為新（原審卷第五六頁、本院卷第一七六頁），其餘
      大部分均為新建之鋼架及水泥隔間，有本院勘驗筆錄及現場照片可稽（本院卷
      第一六九頁至第一八六頁），則系爭建物究有無殘留之舊建物，洵非無疑，且
      系爭建物既與原建物之面積、高度均相去甚遠，難謂非為新建建物，上訴人所
      辯系爭建物係繼承而來云云，自不足採。至高雄縣政府於七十九年發文之違章
      建築補辦手續通知單雖記載系爭房屋為「修建」，此有該通知單足憑（本院卷
      第七三頁），然與上開照片不符，況高雄縣政府承辦員當時勘查時已有建物，
      故岡山鎮公所以「修建」查報違建等情，業經高雄縣政府建設局九十年七月二
      十六日九０建局管字第ＤＡ０一三八四八號函覆在卷（本院卷第一三六頁），
      是高雄縣政府當時雖認定係修建，惟因承辦員未全程在場，致有誤認，尚難採
      取。
（四）又上訴人乙○○○既自認本件建物即門牌號碼高雄縣岡山鎮○○路七號房屋係
      其於七十九年間興建，而該建物為未經保存登記之違章建築，此均為兩造所不
      爭，核與土地登記謄本所載相符，則該建物起造人為上訴人乙○○○所有，應
      堪認定。按所有人對於無權占有或侵奪其所有物者，得請求返還之；各共有人
      對於第三人，得就共有物之全部為本於所有權之請求，但回復共有物之請求，
      僅得為共有人全體之利益為之，民法第七百六十七條前段、第八百二十一條分
      別定有明文。本件被上訴人為系爭土地共有人之一，上訴人乙○○○於被上訴
      人共有之土地上擅自搭建建物，則被上訴人依民法第七百六十七條之規定，請
      求上訴人乙○○○將附圖斜線部分、面積二一八平方公尺地上物拆除，將占用
      部分土地返還被上訴人暨其他共有人，自屬有據。
（五）再上訴人甲○○雖否認使用本件地上建物，辯稱其汽車係停放於系爭建物位於
      國有財產局之土地云云，惟上訴人乙○○○於上開臺灣高雄地方法院檢察署檢
      察官偵查中曾證稱：本件地上建物係其所修建、供上訴人甲○○停車使用等語
      ，有臺灣高雄地方法院檢察署八十八年度偵字第四二五九號竊佔案卷宗附卷可
      資佐憑（偵查卷第一０八頁），且為上訴人甲○○於該案偵查中所自認（偵查
      卷第二三頁背面），而上訴人甲○○所有之ＭＰ─七八九六號自用小客車（八
      十一年六月九日發照）確係停放於系爭建物中，此有被上訴人提出之照片一幀
      （本院卷第六七頁），及本院依職權向交通部公路局高雄區監理所調取車籍查
      詢單一紙（本院卷第一二三頁）足按。再者，系爭建物係由上訴人甲○○申請
      門牌使用，亦有門牌申請書一紙可稽（原審卷第一０二頁）。而原審及本院至
      現場勘驗時，該建物亦確由上訴人以鐵捲門封閉，致他人無法進入，鐵捲門上
      並漆有「車庫」字樣，有勘驗筆錄在卷可考。職是，該建物既以鐵捲門封閉，
      供上訴人甲○○停放車輛用，他人無法進入，鐵捲門上復漆有「車庫」字樣，
      則上訴人甲○○占有使用本件坐落被上訴人共有土地上之建物，應堪認定，自
      不因其汽車實際上並無停放被上訴人所有之土地而影響其占有使用位於系爭土
      地上之建物之事實。準此，被上訴人依民法第七百六十七條之規定請求上訴人
      甲○○遷出被上訴人所有土地，自亦有據。
五、按無法律上原因而受利益，致他人受損害者，應返還其利益，民法第一百七十九
    條前段亦有明定，是本件被上訴人所得請求之範圍，應以上訴人乙○○○所受之
    利益為度。又無權占用他人之土地，可能獲得相當於租金之利益，為社會通常之
    觀念，最高法院六十一年臺上字第一六九五號著有判例可參；又租用基地建築房
    屋，其租金之限制依土地法第一百零五條準用同法第九十七條之規定，以不超過
    土地及建築改良物申報總價額年息百分之十為限。所謂土地總價額，依土地法施
    行法第二十五條之規定，係以法定地價為準，而法定地價，依土地法第一百四十
    八條，係土地所有人依該法規定所申報之地價；此項計收租金之規定，於損害賠
    償事件雖非當然一體適用，然未嘗不可據為計算賠償之標準。又所謂年息百分之
    十為限，乃指基地租金之最高限額而言，並非必須照申報價額年息百分之十計算
    之，尚須斟酌基地之位置，工商繁榮程度、使用人利用基地之經濟價值、所受利
    益、彼等關係及社會感情等情事，以為決定。
（一）本件上訴人乙○○○興建、門牌號碼高雄縣岡山鎮○○路七號之建物，係占用
      被上訴人與訴外人黃東樹共有、坐落高雄縣岡山鎮○○段五五地號土地，自八
      十六年七月起至八十九年六月止，每年申報地價均為每平方公尺三千八百八十
      六元，有地價證明書附卷可考（原審卷第九頁），而該土地為公園預定地，前
      臨雙向二線之壽華路，對面為五樓透天店面房屋，車流量普通，業經原審及本
      院勘驗現場屬實，有土地使用分區證明書（原審卷第十四頁）、勘驗筆錄及現
      場照片（原審卷第五四頁至第五六頁）可稽，本院審酌系爭土地附近商業之繁
      榮度適中、交通尚稱便利、車流量普通，上訴人占用之土地多係荒廢未用，上
      訴人乙○○○所有之地上建物亦甚簡陋、僅用以堆置雜物、停放車輛、經濟利
      用價值不高等情，認為上訴人乙○○○就被上訴人土地所受相當於租金之利益
      ，以按土地申報地價年息百分之五計算為相當。
（二）又各共有人對於第三人，得就共有物之全部為本於所有權之請求，民法第八百
      二十一條固有明文，然所謂「本於所有權之請求」乃指民法第七百六十七條所
      規定之物權請求權而言，最高法院二十八年上字第二三六一號、院字第一九五
      ０號著有判例可資參照，是共有物所生對於第三人之不當得利返還、損害賠償
      請求權等債權請求權，各共有人僅得按其應有部分請求之。本件被上訴人就坐
      落高雄縣岡山鎮○○段第五五地號土地之應有部分為二分之一，此為兩造所不
      爭，並有土地登記簿謄本可佐，是被上訴人就本件土地僅得按其應有部分二分
      之一，請求上訴人返還相當於租金之不當得利。
（三）再按給付無確定期限者，債務人於債權人得請求給付時，經其催告而未給付，
      自受催告時起，負遲延責任，遲延之債務，以支付金錢為標的者，債權人得請
      求依法定利率計算之遲延利息，應付利息之債務，其利率未經約定，亦無法律
      可據者，週年利率為百分之五。從而，被上訴人依民法第一百七十九條之規定
      ，請求上訴人乙○○○給付自起訴狀繕本送達上訴人乙○○○時即八十九年一
      月十一日起回溯二年、按被上訴人所有土地應有部分為二分之一比例及上訴人
      乙○○○占用土地面積計算、相當於租金之不當得利共計四萬二千三百五十七
      元〔計算式為：（申報地價3886元）×（上訴人占用土地面積218㎡）×5%×
      （占用期間2年）×（應有部分比例1＼2）＝（上訴人乙○○○所受相當於租
      金之不當得利數額42357元，元以下四捨五入）〕，及自起訴狀繕本送達上訴
      人乙○○○之翌日即八十九年一月十二日起至清償日止，按週年利率百分之五
      計算之利息，以及自起訴狀繕本送達上訴人乙○○○之翌日即八十九年一月十
      二日起至上訴人乙○○○將坐落高雄縣岡山鎮○○段第五五地號土地上、如附
      圖斜線部分所示、面積二一八平方公尺之地上物拆除，將土地交還被上訴人及
      其他共有人時止，按月給付被上訴人一千七百六十五元〔計算式為：（申報地
      價3886元）×（上訴人占用土地面積218㎡）×5%÷12月×（應有部分比例1＼
      2 ）＝（上訴人乙○○○每月不當得利數額1765元，元以下四捨五入）〕，要
      屬有據，應予准許（逾此範圍之請求，原審予以駁回，未據聲明不符）。
（四）第查，被上訴人主張共有物返還請求權、及不當得利之法律關係，請求上訴人
      乙○○○拆屋還地，及給付相當租金之不當得利，既有理由，其另主張依侵權
      行為之法律關係請求損害賠償，為選擇之合併，即無再予論述之必要，並予敘
      明。
六、綜上所述，本件被上訴人依民法第七百六十七條之規定，請求上訴人乙○○○將
    坐落高雄縣岡山鎮○○段第五五地號土地上、如附圖斜線部分所示、面積二一八
    平方公尺之地上物拆除後，將土地交還被上訴人及其他共有人，請求上訴人甲○
    ○遷出上開土地，及依民法不當得利之規定，請求上訴人乙○○○給付被上訴人
    四萬二千三百五十七元相當於租金之不當得利，及自八十九年一月十二日起至清
    償日止，按法定利率計算之利息，以及按月給付被上訴人一千七百六十五元之相
    當於租金之不當得利，洵為有據，應予准許。原審判命上訴人給付上開所示，並
    分別酌定擔保金額宣告假執行及免為假執行，於法並無不合。上訴意旨指摘原判
    決不當，求予廢棄改判，為無理由，應予駁回其上訴。
七、本件事證已臻明確，兩造其餘攻擊防禦方法及所提證據，於判決結果不生影響，
    爰不一一論列，併此敘明。
據上論結，本件上訴為無理由，依民事訴訟法第四百四十九條第一項、第七十八條、
第八十五條第一項前段，判決如主文。
中　　　華　　　民　　　國　　九十一　　年　　　一　　　月　　二十二　　日
                                      臺灣高等法院高雄分院民事第一庭
~B1審判長法官　黃金石
~B2　　　法官　吳登輝
~B3　　　法官　魏式璧
右為正本係照原本作成。
如對本判決上訴，須於判決送達後二十日內向本院提出上訴狀，其未表明上訴理由者
，應於上訴後二十日內向本院提出上訴理由書（均須按他造當事人之人數附繕本）。
上訴時應提出委任律師或具有律師資格之人之委任狀，並依附註條文規定辦理。
~B法院書記官　林靜霙
中　　　華　　　民　　　國　　九十一　　年　　　一　　　月　　二十四　　日
附註：
民事訴訟法第四百六十六條之一：
對於第二審判決上訴，上訴人應委任律師為訴訟代理人，但上訴人或其法定代理人具
有律師資格者，不在此限。
上訴人之配偶、三親等內之血親、二親等內之姻親，或上訴人為法人、中央或地方機
關時，其所屬專任人員具有律師資格並經法院認為適當者，亦得為第三審訴訟代理人。
第一項但書及第二項情形，應於提起上訴或委任時釋明之。
                                                                    Ｊ
